【裁判字號】    89,訴,413
【裁判日期】    900530
【裁判案由】    返還房屋
【裁判全文】
臺灣基隆地方法院民事判決  八十九年訴字第四一三號
    原      告    交通部基隆港務局
    法定代理人    癸○○
    複  代理人    甲○○
                  乙○○
    被      告    己○○
                  戊○○
                  子○○
                  庚○○
    法定代理人    辛○○
                  壬○○
    被      告    丁○○
    被      告    丙○○
右當事人間請求返還房屋事件，本院判決如左：
    主    文
被告己○○、戊○○應自如附圖所示基隆市○○區○○里○○○路二六九巷三七號房
屋遷出返還原告，並應連帶給付原告新台幣陸萬柒仟參佰柒拾元，及自民國八十九年
十二月六日起至遷讓返還房屋之日止，按月連帶給付原告新台幣壹仟壹佰貳拾貳元，
暨其中新台幣陸萬柒仟參佰柒拾元，自民國九十年二月二十七日起至清償日止按年利
率百分之五計算之利息。
被告子○○、庚○○、辛○○應自基隆市○○區○○里○○○路一０三巷二０之一號
房屋遷出返還原告，並應連帶給付原告新台幣柒萬柒仟參佰參拾伍元，及自民國八十
九年十二月六日起至自遷讓返還房屋之日止按月連帶給付原告新台幣壹仟貳佰捌拾捌
元，暨其中新台幣柒萬柒仟參佰參拾伍元，自民國八十九年十二月十六日起至清償日
止按年利率百分之五計算之利息。
被告壬○○應自基隆市○○區○○里○○○路一０三巷二六之三號房屋遷出返還原告
，並應給付原告新台幣柒萬柒仟參佰參拾伍元，及自民國八十九年十二月六日起至遷
讓返還房屋之日止按月連帶給付原告新台幣壹仟貳佰捌拾捌元，暨新台幣柒萬柒仟參
佰參拾伍元，自九十年三月十六日起至清償日止按年利率百分之五計算之利息。
被告丁○○、丙○○應自基隆市○○區○○里○○路三十號房屋遷出返還原告，並應
連帶給付原告新台幣壹萬捌仟柒佰玖拾捌元，及自民國八十九年十二月六日起至遷讓
返還房屋之日止按月給付原告新台幣參佰壹拾參元，暨新台幣壹萬捌仟柒佰玖拾捌元
，自民國九十年三月二十九日起至清償日止按年利率百分之五計算之利息。
訴訟費用由被告己○○、戊○○負擔千分之一百四十九、由被告子○○、庚○○、辛○○負擔千分之一百七十一、由被告壬○○負擔千分之一百七十一、由被告丁○○、
丙○○負擔千分之四十二，餘由原告負擔。
本判決第一項命遷讓返還房屋部分，於原告以新臺幣肆萬伍仟元為被告己○○、戊○○供擔保、命給付金錢部分就已到期之金額，於原告以到期金額三分之一金額為被告
己○○、戊○○供擔保後，分別得為假執行。
本判決第二項命遷讓返還房屋部分，於原告以新臺幣伍萬元為被告子○○、庚○○、
辛○○供擔保、命給付金錢部分就已到期之金額，於原告以到期金額三分之一金額為
被告子○○、庚○○、辛○○供擔保後，分別得為假執行。
本判決第三項命遷讓返還房屋部分，於原告以新臺幣伍萬元為被告壬○○供擔保、命
給付金錢部分就已到期之金額，於原告以到期金額三分之一金額為被告壬○○供擔保
後，分別得為假執行。
本判決第四項命遷讓返還房屋部分，於原告以新臺幣壹萬伍仟元為被告丁○○、丙○○供擔保、命給付金錢部分就已到期之金額，於原告以到期金額三分之一金額為被告
丁○○、丙○○供擔保後，分別得為假執行。
    事    實
甲、原告方面：
一、聲明：除陳明願預供擔保請准宣告假執行外，餘如主文所示。
二、陳述：
  (一)按「因任職關係獲准配住系爭房屋，係屬使用借貸之性質，配住人如已離職，
      依借貸之目的，當然視為使用業已完畢，貸與人依民法第四百七十條第一項前
      段之規定，自得請求交還系爭房屋」，行政院訂頒事務管理規則第二百四十九
      條第二項規定「宿舍借用期間，以借用人任職各該機關期間為限，借用人調職
      時，應依規定期限遷出．．．」，另按「配住人於使用關係消滅後，拒不返還
      無償借用之系爭房屋，自屬無權占有，被告等無權占有系爭房屋之行為，自受
      有相當於租金之不當得利」。又土地法第九十七條規定：「城市地方房屋之租
      金，以不超過土地及其建築物申報總價年息百分之十為限」，如僅以系爭房屋
      之課稅現值按年息百分之十計算，主張自起訴狀繕本送達之翌日起回溯五年所
      受相當於租金之損害，應屬適當。又所有人對於無權占用有其所有物者，得請
      求返還之；請求返還所有物之訴，應以現在占有該物之人為被告。
  (二)查門牌基隆市○○區○○里○○○路二六九巷三七號（原啟南莊四十號）之房
      屋，為中華民國所有，由原告交通部基隆港務局為管理人，此有建物謄本可稽
      。被告戊○○之父陶正春原任職原告交通部基隆港務局，擔任專門委員一職，
      獲無償配住基隆市○○區○○里○○○路二六九巷三七號（原啟南莊四十號）
      之樓房乙間（一一一平方公尺），嗣陶正春後經台灣省政府６３．１．２８府
      人字第１７４令准予退休在案可稽，依民法第四百七十條及行政院事務管理規
      則第二百四十九條第二項之規定，配住人於使用關係消滅後，自應於退休翌日
      起一個月內自系爭房屋遷出並將房屋返還原告，惟陶正春並未將系爭房屋返還
      ，該房屋現為被告己○○、戊○○等人共同無權繼續占用迄今，原告自可本於
      所有權要求被告等人返還系爭房屋。對於被告無權占有系爭房屋之行為，原告
      自得請求被告等人返還相當於五年租金之不當得利。依土地法第九十七條之規
      定，原告自得請求各被告等人給付自八十四年十二月六日起至八十九年十二月
      五日止之不當得利共計新台幣６７，３７０元及自八十九年十二月五日起至搬
      遷之日止按月給付新台幣１，１２２元之不當得利。
  (三)基隆市○○區○○里○○○路一０三巷二０之一號之房屋，為中華民國所有，
      由原告交通部基隆港務局為管理人，此有建物謄本可稽。被告辛○○之父曾振
      榮原任職原告交通部基隆港務局，擔任港務組纜工一職，獲無償配住住基隆市
      中山區○○里○○○路一０三巷二０之一號之樓房乙間（六七平方公尺），嗣
      曾振榮後經基隆港務局以６６．１０．４基港忱人三字第０２９４０１號令准
      予退休在案可稽，依民法第四百七十條及行政院事務管理規則第二百四十九條
      第二項之規定，配住人於使用關係消滅後，自應於退休翌日起一個月內自系爭
      房屋遷出並將房屋返還原告，惟曾振榮並未將系爭房屋返還，該房屋現為被告
      辛○○、子○○、庚○○等人共同無權繼續占用迄今，原告自可本於所有權要
      求被告等人返還系爭房屋。對於被告無權占有系爭房屋之行為，原告自得請求
      被告等人返還相當於五年租金之不當得利。依土地法第九十七條之規定，原告
      自得請求各被告等人給付自八十四年十二月六日起至八十九年十二月五日止之
      不當得利共計新台幣７７，３３５元及自八十九年十二月五日起至搬遷之日止
      按月給付新台幣１，２８８元之不當得利。
  (四)查門牌：基隆市○○區○○里○○○路一０三巷二六之三號之房屋，為中華民
      國所有，由原告交通部基隆港務局為管理人，此有建物謄本可稽。被告壬○○
      之父原任職原告交通部基隆港務局，擔任起重工一職，獲無償配住住基隆市○○區○○里○○○路一０三巷二六之三號之樓房乙間（六七平方公尺），嗣黃
      仁必後經台灣省政府准予退休，此有台灣省委任職公務員銓敘委託審查委員會
      於７０．９．１依台灣省交通處７０、７、２４交人字第３４４０８號函頒發
      ︵７０︶台銓一字第１７７２１號支領一次退休金證明書在案可稽，依民法第
      四百七十條及行政院事務管理規則第二百四十九條第二項之規定，配住人於使
      用關係消滅後，自應於退休翌日起一個月內自系爭房屋遷出並將房屋返還原告
      ，惟黃仁必並未將系爭房屋返還，該房屋現為被告壬○○無權繼續占用迄今，
      原告自可本於所有權要求被告等人返還系爭房屋。對於被告無權占有系爭房屋
      之行為，原告自得請求被告等人返還相當於五年租金之不當得利。依土地法第
      九十七條之規定，原告自得請求各被告等人給付自八十四年十二月六日起至八
      十九年十二月五日止之不當得利共計新台幣７７，３３５元及自八十九年十二
      月五日起至搬遷之日止按月給付新台幣１，２８８元之不當得利。
  (五)查門牌：基隆市○○區○○里○○路三十號之房屋，為中華民國所有，由原告
      交通部基隆港務局為管理人，此有建物謄本可稽。被告丁○○於民國五十九年
      四月一日任職內政部警政署基隆港務警察所，擔任警員一職，獲無償配住基隆
      市○○區○○里○○路三十號之房屋乙間（六七平方公尺），嗣丁○○於民國
      六十五年六月二十二日離職，此有內政部警政署基隆港務警察所八九基港警人
      字第９２０４號職員離職證明書可稽，依民法第四百七十條及行政院事務管理
      規則第二百四十九條第二項之規定，配住人於使用關係消滅後，自應於退休翌
      日起一個月內自系爭房屋遷出並將房屋返還原告，惟丁○○並未將系爭房屋返
      還，該房屋現為被告丁○○、丙○○等人共同無權繼續占用迄今，原告自可本
      於所有權要求被告返還系爭房屋。對於被告無權占有系爭房屋之行為，原告自
      得請求被告返還相當於五年租金之不當得利。依土地法第九十七條之規定，原
      告自得請求各被告給付自八十四年十二月六日起至八十九年十二月五日止之不
      當得利共計新台幣１８，７９８元及自八十九年十二月五日起至搬遷之日止按
      月給付新台幣３１３元之不當得利。
三、證據：提出判決及法令摘要、建物謄本、退休證明文件、戶籍謄本、房屋稅單等
    資料影本各一份為證。
乙、被告方面：
    被告己○○、戊○○、子○○、庚○○、辛○○、壬○○、丁○○、丙○○均未
    於言詞辯論期日到場，亦未提出任何書狀或陳述。
丙、本院依職權偕同基隆市安樂地政事務所人員勘驗系爭房屋查明占有情形，並囑託
    地政人員就基隆市○○○路二六九巷三七號建物測量建物面積。
    理  由
一、被告己○○、戊○○、子○○、庚○○、辛○○、壬○○、丁○○、丙○○未於
    言詞辯論期日到場，查無民事訴訟法第三百八十六條各款所列情形，茲依原告之
    聲請，由其一造辯論而為判決。
二、原告起訴主張：系爭基隆市○○區○○里○○○路二六九巷三七號、基隆市○○
    區○○里○○○路一０三巷二０之一號、基隆市○○區○○里○○○路一０三巷
    二六之三號、基隆市○○區○○里○○路三十號房屋為中華民國所有、由原告管
    理之事實，現分別為被告己○○、戊○○、子○○、庚○○、辛○○、壬○○、
    丁○○、丙○○占有，已無占有權源，業據提出系爭房屋之建物所有權狀、建物
    登記謄本、戶籍謄本、土地登記謄本、基隆港務局人事室函、房屋稅籍證明各四
    件暨基隆市建物平面圖三份為證，並經本院會同基隆市安樂地政事務所人員勘驗
    現場屬實，製有勘驗筆錄三份暨現場照片七禎、土地複丈成果圖一份在卷可參，
    原告前開主張，堪信為真實。
三、按「所有人，對於無權占有或侵奪其所有物者，得請求返還之；對於妨害其所有
    權者，得請求除去之。」，民法第七百六十七條定有明文。又國有財產撥給各地
    國家機關使用者，名義上雖仍為國有，實際上即為使用機關行使所有人之權利，
    故准由管領機關起訴，代國家主張所有權人之權利（參照最高法院五十一年臺上
    字第二六八○號判例），本件系爭房屋既為原告之職員職務宿舍，於原配住人離
    職後，使用借貸關係消滅，被告己○○、戊○○、子○○、庚○○、辛○○、壬○○、丁○○、丙○○占有系爭房屋，即屬無權占有，則原告依上開規定，請求
    被告己○○、戊○○、子○○、庚○○、辛○○、壬○○、丁○○、丙○○將占
    有之系爭房屋遷讓返還，自屬正當，應予准許。
四、次按，無法律上之原因而受利益，致他人受損害者，應返還其利益，民法第一百
    七十九條定有明文。又無權占有他人土地，可獲得相當於租金之利益，為社會通
    常之觀念。（參見最高法院六十一年度臺上字第一六九五號判例），此於無權占
    有他人房屋之情形，亦應為相同之解釋。被告既無權占用原告所有之系爭房屋，
    如前所述，其可獲得相當於租金之利益，使原告受有相當於租金之損害，並兩者
    間有相當因果關係，乃為當然，從而原告依民法不當得利之法則，請求被告返還
    相當於租金之損害金，亦屬正當。再按「城市地方房屋之租金，以不超過土地及
    其建築物申報總價額年息百分之十為限。」，土地法第九十七條第一項定有明文
    。經查：
  (一)系爭基隆市○○區○○里○○○路二六九巷三七號房屋八十九年之課稅現值為
      十三萬四千七百四十一元（小數點以下捨去），此有基隆市稅捐稽徵處財產稅
      課房屋稅籍證明書在卷可證，原告以之為計算損害金之基礎，尚屬可採。本院
      斟酌該房屋附近之經濟狀況及房屋之價值，認原告主張以房屋課稅現值年息百
      分之十計算相當於租金之損害金，並無不當。原告請求被告己○○、戊○○應
      給付八十四年十二月六日起至八十九年十二月五日止「相當於租金之損害金」
      共計六萬七千三百七十元（134741×10﹪×5），及自起訴狀繕本送達翌日即
      九十年二月二十七日起至清償日止按年利率百分之五計算之法定遲延利息，並
      自八十九年十二月十五日起至遷讓返還系爭房屋之日止，按月以一千一百二十
      二元（134741×10﹪÷12）計算之損害金，為有理由，應予准許。
  (二)系爭基隆市○○區○○里○○○路一０三巷二０之一號房屋八十九年之課稅現
      值為十五萬四千六百七十元（小數點以下捨去），此有基隆市稅捐稽徵處財產
      稅課房屋稅籍證明書在卷可證，原告以之為計算損害金之基礎，尚屬可採。本
      院斟酌該房屋附近之經濟狀況及房屋之價值，認原告主張以房屋課稅現值年息
      百分之十計算相當於租金之損害金，並無不當。原告請求被告子○○、庚○○
      、辛○○應給付八十四年十二月六日起至八十九年十二月五日止「相當於租金
      之損害金」共計七萬七千三百三十五元（154670×10﹪×5），及自起訴狀繕
      本送達翌日即八十九年十二月十六日起至清償日止按年利率百分之五計算之法
      定遲延利息，並自八十九年十二月六日起至遷讓返還系爭房屋之日止，按月以
      一千二百八十八元（154670×10﹪÷12）計算之損害金，為有理由，應予准許
      。
  (三)系爭基隆市○○區○○里○○○路一０三巷二六之三號房屋八十九年之課稅現
      值為十五萬四千六百七十元（小數點以下捨去），此有基隆市稅捐稽徵處財產
      稅課房屋稅籍證明書在卷可證，原告以之為計算損害金之基礎，尚屬可採。本
      院斟酌該房屋附近之經濟狀況及房屋之價值，認原告主張以房屋課稅現值年息
      百分之十計算相當於租金之損害金，並無不當。原告請求被告壬○○應給付八
      十四年十二月六日起至八十九年十二月五日止「相當於租金之損害金」共計七
      萬七千三百三十五元（154670×10﹪×5），及自起訴狀繕本送達翌日即九十
      年三月十六日起至清償日止按年利率百分之五計算之法定遲延利息，並自八十
      九年十二月六日起至遷讓返還系爭房屋之日止，按月以一千二百八十八元（
      154670×10﹪÷12）計算之損害金，為有理由，應予准許。
  (四)系爭基隆市○○區○○里○○路三十號房屋八十九年之課稅現值為三萬七千五
      百九十七元（小數點以下捨去），此有基隆市稅捐稽徵處財產稅課房屋稅籍證
      明書在卷可證，原告以之為計算損害金之基礎，尚屬可採。本院斟酌該房屋附
      近之經濟狀況及房屋之價值，認原告主張以房屋課稅現值年息百分之十計算相
      當於租金之損害金，並無不當。原告請求被告丁○○、丙○○應給付八十四年
      十二月六日起至八十九年十二月五日止「相當於租金之損害金」共計一萬八千
      七百九十八元（37957×10﹪×5），及自起訴狀繕本送達翌日即九十年三月二
      十九日起至清償日止按年利率百分之五計算之法定遲延利息，並自八十九年十
      二月六日起至遷讓返還系爭房屋之日止，按月以一千二百三十六元（37957×
      10﹪÷12）計算之損害金，為有理由，應予准許。
五、原告陳明願供擔保，聲請宣告假執行，經核亦無不合，爰酌定相當之擔保金額，
    一併宣告之。
六、據上論結，本件原告之訴為有理由，依民事訴訟法第三百八十五條第一項前段、
    第七十八條、第八十五條第一項、第三百九十條第二項，判決如主文。
中      華      民      國    九十      年      五      月      三十    日
~B臺灣基隆地方法院民事庭
~B    法      官  何怡穎
右為判決正本係照原本作成。
對於本件判決如有不服，應於收受送達後廿日內向本院提出上訴書狀，上訴於台灣高
等法院，並按他造當事人之人數附具繕本。
中      華      民      國    九十      年      六      月       五     日
~B    法院書記官  陳錦進


司法院資訊處製作；財團法人民間司法改革基金會備份。
